臺灣基隆地方法院民事判決
110年度訴字第253號
原      告  吳妙子  

訴訟代理人  王如禎律師
被      告  林佩璇  

訴訟代理人  李岳峻律師                      
上列當事人間返還不當得利事件，本院於民國110年8月18日辯論
終結，判決如下：
    主      文
被告應給付原告新臺幣肆拾貳萬陸仟玖佰壹拾陸元，及自民國一
百一十年五月二十八日起至清償日止，按週年利率百分之五計算
之利息。
原告其餘之訴駁回。
訴訟費用由被告負擔百分之七十五，餘由原告負擔。
本判決第一項得假執行；但被告如以新臺幣肆拾貳萬陸仟玖佰壹
拾陸元為原告預供擔保，得免為假執行。
原告其餘假執行之聲請駁回。
    事實及理由
一、原告主張：
　　基隆市○○區○○段000○號建物（門牌號碼「基隆市○○區○○街00
    號」；下稱系爭建物），原係先父與被告共有，後原告於民
    國103年2月6日，繼承先父就系爭建物之應有部分，故系爭
    建物現為兩造共有，兩造應有部分各為2分之1。因被告於94
    年12月26日，在系爭建物開設「龍珠行」從事商業活動迄今
    ，長期排他占有系爭建物，導致原告無從就系爭建物使用收
    益，是原告乃本於所有權人以及不當得利之法律關係，按原
    告應有部分2分之1以及每坪租金新臺幣（下同）857元計算
    ，請求被告給付「起訴回溯前5年」相當於租金之不當得利
    ，金額總計572,562元【計算式：系爭建物22.27坪×原告應
    有部分2分之1×每坪租金857元×12個月×5年＝572,562元】。
    基上，爰聲明：被告應給付原告572,562元，及自起訴狀繕
    本送達之翌日起至清償日止，按週年利率5%計算之利息；願
    供擔保，請准宣告假執行。
二、被告答辯：
　　系爭建物原為訴外人吳萬貴（原告之父）單獨所有，後訴外
    人吳萬貴將其應有部分2分之1贈與訴外人林勝昌（被告祖父
    ），並且知悉被告家族於系爭建物開設龍珠行而未為反對之
    表示，尤以被告家族必須檢具房屋所有權人之使用同意書，
    方得逕以系爭建物作為龍珠行之申設地址，凡此事實，均可
    推認訴外人吳萬貴與被告家族就系爭建物存在「默示之分管
    協議」，是其繼承人即原告自應受關此默示分管之拘束；再
    者，原告主張之利得數額，亦已高於一般市價。基上，爰聲
    明：原告之訴駁回。
三、兩造不爭執之事實（本院卷第175頁、第43頁至第45頁、第5
    7頁至第81頁）：　　
　㈠原告於103年2月6日，繼承取得系爭建物之應有部分，致與被
    告共有系爭建物迄今，兩造應有部分各為2分之1。
  ㈡訴外人林政緯於94年12月23日，在系爭建物開設獨資商號「
    龍珠行」，對外經營裁縫服務、成衣零售、服飾設計與國際
    貿易，而被告則於99年11月1日，自訴外人林政緯受讓「獨
    資商號『龍珠行』」，並辦理商業轉讓變更登記。
四、本院判斷：　
  ㈠原告承前所述之兩造不爭執事實，主張被告逾越應有部分而
    為共有物即系爭建物之使用收益，已就原告構成不當得利；
    而被告則執前詞悉予否認。經查：
  ⒈按民法第818條所定「各共有人按其應有部分，對於共有物之
    全部有使用收益之權」，乃指各共有人得就共有物之全部或
    一部，於無害他共有人之權利限度內，按其應有部分行使用
    益權，故共有人倘若不顧他共有人之利益，逾越應有部分而
    為共有物之使用收益，其「超越權利範圍」之用益，勢必侵
    害他共有人之權利，故其因此所受之超過利益，即為民法第
    179條之不當得利。次按共有人之應有部分，乃分別共有人
    得行使權利之比例，而非指共有物之特定部分，因此分別共
    有之各共有人，原均得按應有部分之比例，對於共有物之全
    部行使權利，至於共有物未分割前，「各共有人實際上劃定
    範圍使用共有物」者，則係共有物之分管；又共有物之管理
    ，除契約另有約定外，應以共有人過半數及其應有部分合計
    過半數之同意行之，但其應有部分合計逾三分之二者，其人
    數不予計算。民法第820條第1項亦有明定。是共有人倘本於
    分管或共有物之管理約定，就共有物為全部或一部之使用收
    益，則就「超越權利範圍（超越應有部分）」之用益，固然
    存在法律上之原因，而無所謂不當得利之可言；惟「分管」
    或「共有物管理約定」之存在，乃積極事實，依民事訴訟法
    第277條前段規定，應由為此利己主張之人，負舉證證明之
    責。
  ⒉被告雖辯稱「訴外人吳萬貴（原告之父）將其應有部分2分之
    1贈與訴外人林勝昌（被告祖父），並且知悉被告家族於系
    爭建物開設龍珠行而未為反對之表示，尤以被告家族必須檢
    具房屋所有權人之使用同意書，方得逕以系爭建物作為龍珠
    行之申設地址，凡此事實，均可推認訴外人吳萬貴與被告家
    族就系爭建物已有『默示分管』」云云（本院卷第181頁至第1
    83頁）；然所謂「默示分管」之要件有二，其一乃「共有人
    間實際劃定使用範圍，對各自占用管理部分，互相容忍」，
    其二方係「對於他共有人使用、收益、各自占有之部分未予
    干涉，並且歷經多年」。因訴外人吳萬貴（原告之父）縱使
    知悉被告家族於系爭建物開設「龍珠行」經年不綴且未為反
    對之表示，然「系爭建物長期由被告家族單方占用」之事實
    ，原不存在「訴外人吳萬貴與被告家族彼此劃定使用範圍」
    之前提（亦即，本件並無「被告家族容忍吳萬貴占有管領建
    物A區」，而「吳萬貴則容忍被告家族占有管領建物B區」等
    既成現實），是系爭建物之用益實況，要與「默示分管」之
    要件迥不相牟，故被告偏執前詞抗辯「默示分管」云云，首
    屬其個人之曲解而非可採。
  ⒊其次，共有物管理之約定，固不以訂立書面或明示之意思表
    示為其要件，惟默示之意思表示，仍須依共有人之舉動或其
    他情事，足以間接推知其效果意思者，始足當之；本件被告
    雖指「訴外人吳萬貴（原告之父）知悉且未反對被告家族用
    益建物」，然共有人願否暫不行使其就共有物之用益權，本
    即悉任共有人之自由，是訴外人吳萬貴「知悉且未反對（未
    就被告家族主張權利）」之事實，客觀上原僅足以表彰「吳
    萬貴之單純緘默（不行使權利）」，而非可與「雙方業已默
    示約由被告家族用益共有物」等量齊觀，至於被告提出103
    年以降之房屋稅繳納證明書（本院卷第213頁至第227頁），
    宣稱原告早已知悉系爭建物「用供『龍珠行』營業」云云，然
    就令無訛，同前事理，原告「知悉且未反對（未就被告主張
    權利）」，仍僅止於一時之「單純緘默（不行使權利）」，
    而難等同於「共有人間之默示約定」。再者，被告雖偏執「
    系爭建物乃龍珠行之申設地址」，援商業登記申請辦法第5
    條第1項第4款之規定，辯稱訴外人吳萬貴（原告之父）必曾
    出具使用同意書，而可證系爭建物確實已經約由被告家族管
    理云云（本院卷第207頁至第209）；然承前㈡所述之兩造不
    爭執事實，「龍珠行」實乃訴外人林政緯（被告胞兄）於94
    年12月23日，在系爭建物開設之獨資商號，後由被告於99年
    11月1日受讓取得，而參照本院職權向基隆市政府函調之「
    龍珠行」商業登記資料（本院卷第57頁至第87頁），客觀上
    亦明確可知，訴外人林政緯於系爭建物申設「龍珠行」之初
    ，所提交予主管機關審核之文件資料，僅止❶申請書（本院
    卷第59頁至第69頁）、❷委託書以及林政緯身分證影本（本
    院卷第63頁至第65頁）、❸林勝昌（被告祖父）就系爭建物
    之所有權狀（本院卷第67頁）、❹房屋稅繳納證明（本院卷
    第69頁）、❺地籍圖謄本（本院卷第71頁）等五項，嗣後被
    告受讓「龍珠行」所提交審核之文件資料，亦係僅止⓵申請
    書（本院卷第73頁至第75頁）、⓶委託書及被告身分證影本
    （本院卷第81頁、第77頁）、⓷讓渡書（本院卷第79頁）等
    三項。是無論「龍珠行」之原始申設抑其嗣後讓渡，均「無
    」任何足可比附為「吳萬貴（原告父親）同意書面」之文件
    提出，從而，被告抗辯「吳萬貴（原告父親）出具使用同意
    書」云云之昧於事實，要不待言，遑論本此「不存在」之同
    意書面，推認吳萬貴已與被告家族約定共有物之管理。
  ⒋綜上，系爭建物長期由被告家族單方占用之事實，尚與「默
    示分管」之要件不牟，被告亦未提出足證「共有人已有共有
    物管理約定（無論明示或默示）」之證據，回歸前揭⒈之說
    明，原告主張被告逾越應有部分而為共有物即系爭建物之使
    用收益，已就原告構成不當得利等語，自有所本而堪採信。
  ㈡原告主張被告「超越權利範圍（超越應有部分）」之用益利
    得，按原告應有部分2分之1以及每坪租金857元計算，「起
    訴回溯前5年」金額總計572,562元【計算式：系爭建物22.2
    7坪×原告應有部分2分之1×每坪租金857元×12個月×5年＝572,
    562元】；而被告則抗辯原告主張之金額高於市價。查系爭
    建物乃兩造共有，卻因被告排他占用經營「龍珠行」，導致
    原告不能使用，兼之無權占有他人房屋或土地，可能獲得相
    當於租金之利益，此復為社會一般通常之觀念（最高法院61
    年台上字第1695號判例意旨參照），是原告依民法第179條
    之規定，按其應有部分2分之1計算，請求被告返還其所受利
    得，首屬有據而無不當。其次，原告雖提出591租屋網頁資
    料（本院卷第29頁），主張系爭建物「每坪租金約合857元
    」；然相較於系爭建物而言，591租屋網頁所示租賃標的之
    屋況條件顯然較佳，此徵原告自行提出之比對照片（本院卷
    第31頁）即明，而本院試以「相似屋況」查詢591租屋網頁
    之結果，「非」電梯大樓且「非」透天厝之出租行情，或為
    每坪478元，或為每坪800元，此亦有本院職權查詢之網頁資
    料（本院卷第107頁至第117頁）在卷可參，並經本院提示予
    兩造當庭確認無疑（本院卷第175頁至第176頁），因原告表
    示「其同意改按本院查找資料所示之平均租額」，核算本件
    利得數額（本院卷第176頁），而本院查找資料所示「相似
    屋況」之平均租額，推算應為639元【計算式：（478元＋800
    元）÷2＝639元】，基此，本院乃植基於上開標準，推算「起
    訴回溯前5年」被告「超越權利範圍（超越應有部分）」之
    用益利得，數額總計426,916元【計算式：系爭建物22.27坪
    ×每坪租金639元×12個月×5年×原告應有部分2分之1＝426,916
    元，小數點以下四捨五入】。
五、綜上，原告本於不當得利之法律關係，請求被告給付426,91
    6元，及自110年5月28日起至清償日止，按週年利率5%計算
    之利息，為有理由，應予准許；至逾此範圍之請求，則欠根
    據，為無理由，應予駁回。
六、本件事證已臻明確，兩造其餘攻擊防禦方法及訴訟資料，經
    本院斟酌後，認均不足以影響本判決之結果，爰不予逐一論
    述。
七、訴訟費用由兩造按其勝敗比例負擔。
八、本判決主文第一項所命給付之金額，未逾500,000元，爰依
    民事訴訟法第389條第1項第5款規定，職權宣告假執行，併
    依被告聲請，酌情宣告被告預供相當之擔保金額後，得免為
    假執行；至原告敗訴部分，其假執行之聲請則失附麗，應予
    駁回。
九、據上論結：原告之訴為一部有理由，一部無理由，依民事訴
    訟法第79條、第389條第1項第5款、第392條第2項，判決如
    主文。
中　　華　　民　　國　　110 　年　　8 　　月　　25　　日
                  民事庭法  官   王慧惠
以上正本係照原本作成。　　　　　　　　　   
對於本件判決如有不服，應於收受送達後20日內向本院提出上訴
書狀，敘述上訴之理由，上訴於臺灣高等法院，並按他造當事人
之人數附具繕本。如委任律師提起上訴者，應一併繳納上訴審裁
判費。
中　　華　　民　　國　　110 　年　　8 　　月　　25　　日
                         書記官   姚安儒